ACORDAO-COMPLETO-2535446

ACÓRDÃO 2880/2022 ATA 18/2022 - SEGUNDA CÂMARA

VISTOS, relatados e discutidos estes autos de pedido de reexame interposto pela Comissão de Valores Mobiliários, em face do Acórdão 6827/2021-TCU-Segunda Câmara (peça 9) , relator o Ministro Augusto Nardes, que considerou ilegal a concessão de aposentadoria de Maria Enilda Reis Macedo (XXX.250.267-XX) e Wanize Feliz da Cruz (XXX.429.941-XX) , servidoras aposentadas da entidade, e negou-lhes registro,
ACORDAM os Ministros do Tribunal de Contas da União, reunidos em Sessão da Segunda Câmara, ante as razões expostas pelo Relator, em: 
9.1. com fundamento no art. 48 da Lei nº 8.443/1992 e nos arts. 285, caput, e 286, parágrafo único do RI/TCU, conhecer do pedido de reexame interposto para, no mérito, dar-lhe provimento parcial, para:
9.1.1. considerar legal o ato de peça 3 da Sra. Maria Enilda Reis Macedo (XXX.250.267-XX) , com a determinação à Sefip para que proceda às retificações de funções exercidas, nos termos constantes da peça 19, p. 13-15;
9.1.2. manter a ilegalidade e a negativa de registro do ato de peça 2 da Sra. Wanize Feliz da Cruz (XXX.429.941-XX) , em razão do exercício de funções FG-2 e FG-1, utilizadas para concessão de quintos de DAS 102.1, esclarecendo que a interessada faz jus à parcela de 1/10 (um décimo) relativa ao exercício de funções comissionadas no período residual existente em 10/11/1997, com termo final a qualquer tempo;
9.2. dar conhecimento deste acórdão, encaminhando a respectiva cópia, ao Comissão de Valores Mobiliários, e à Maria Enilda Reis Macedo (XXX.250.267-XX) e à Sra. Wanize Feliz da Cruz (XXX.429.941-XX) , informando que a presente deliberação, acompanhada do Relatório e do Voto que a fundamenta, está disponível para a consulta no endereço virtual https://www.tcu.gov.br/acordaos.

Pedido de reexame interposto pela Comissão de Valores Mobiliários, por meio do qual se insurge contra o Acórdão 6.827/2021TCU2ª Câmara (peça 9), que teve como relator o Excelentíssimo Senhor Ministro Augusto Nardes.

Segunda Câmara

Comissão de Valores Mobiliários.

3. Interessados/Responsáveis/Recorrentes:
3.1. Recorrente: Comissão de Valores Mobiliários (29.507.878/0001-08).
3.2. Interessados: Maria Enilda Reis Macedo (XXX.250.267-XX); Wanize Felix da Cruz (XXX.429.941-XX).

13.1. Ministros presentes: Bruno Dantas (Presidente), Augusto Nardes e Antonio Anastasia (Relator).
13.2. Ministro-Substituto convocado: Marcos Bemquerer Costa.
13.3. Ministro-Substituto presente: André Luís de Carvalho.

ANTONIO ANASTASIA

Ministro Augusto Nardes.

Tratam estes autos de pedido de reexame interposto pela Comissão de Valores Mobiliários, em face do Acórdão 6827/2021-TCU-Segunda Câmara (peça 9) , relator o Ministro Augusto Nardes.
2.	Transcrevo a seguir, com ajustes de forma, a instrução produzida pela Secretaria de Recursos à peça 31, cuja proposta obteve anuência do dirigente da Subnidade (peça 32) , e parecer concordante do Ministério Público junto ao TCU, na pessoa do Procurador Rodrigo Medeiros de Lima (peça 33) :
"INTRODUÇÃO 
1.	Trata-se de pedido de reexame (peça 19) interposto pela Comissão de Valores Mobiliários, por meio do qual se insurge contra o Acórdão 6827/2021-TCU-Segunda Câmara (peça 9) , que teve como relator o Excelentíssimo Senhor Ministro Augusto Nardes. 
1.1 	A deliberação recorrida apresenta o seguinte teor: 
VISTOS, relatados e discutidos estes autos de processo de aposentadoria de ex-servidoras da Comissão de Valores Mobiliários, 
ACORDAM os Ministros do Tribunal de Contas da União, reunidos em sessão da Segunda Câmara, diante das razões expostas pelo relator e com fundamento na 
Constituição Federal, art. 71, III e IX e na Lei 8.443/1992, arts. 1º, V, e 39, II, em: 
9.1. considerar ilegais os atos de Wanize Feliz da Cruz e Maria Enilda Reis Macedo e negar registro aos respectivos atos; 
9.2. determinar à Comissão de Valores Mobiliários que adote as seguintes providências, sob pena de responsabilidade solidária da autoridade administrativa omissa: 
9.2.1. destaque as parcelas da vantagem de opção/quintos recebidas entre 8/4/1998 a 4/9/2001 dos atos impugnados, transformando-as em "Parcela Compensatória" a ser absorvida por quaisquer reajustes futuros. 
9.2.2. comunique às interessadas a deliberação deste Tribunal; 
9.3. dar ciência desta deliberação às interessadas e à Comissão de Valores Mobiliários (grifos acrescidos) . 
HISTÓRICO  
2. Conforme consta dos atos de peças 2 e 3, as Sras. Wanize Felix da Cruz e Maria Enilda Reis Macedo teriam ocupado funções comissionadas posteriormente ao advento da Lei 9.624/1998, cujas correspondentes parcelas de quintos foram incorporadas aos seus proventos, razão por que foi determinado ao órgão de origem que procedesse à adequação das aludidas parcelas, conforme modulado pelo Supremo Tribunal Federal no âmbito do RE 638.115.  
ADMISSIBILIDADE 
3. Reitera-se o exame de admissibilidade efetuado pelo Sar/Serur (peça 23) , ratificado pelo Ministro-Relator Raimundo Carreiro (peça 27) , que concluiu pelo conhecimento do pedido de reexame, todavia, sem atribuição de efeito suspensivo, nos termos dos artigos 32, I, e 48 da Lei 8.443/1992, c/c os artigos 285, § 2º, e 286, parágrafo único, do RI/TCU. 
EXAME DE MÉRITO 
4.              Delimitação 
4.1 Constitui objeto do presente recurso definir se o Acórdão 6827/2021-TCU-Segunda Câmara afrontou o julgamento do RE 638.115/CE. 
5.	Do direito à incorporação de quintos decorrente do exercício de função comissionada e/ou cargo em comissão, no período entre 8/4/1998 a 4/9/2001 (RE 638.115/CE) 
5.1. O recorrente aduz que os quintos incorporados pelas interessadas dizem respeito a períodos de ocupação de funções anteriores a 8/4/1998, com base nos seguintes argumentos: 
5.2. Frisa-se o equívoco do r. acórdão, tendo em vista que as incorporações de quintos nas remunerações das interessadas datam de funções exercidas anteriores a 1998, conforme tabelas abaixo: 
  
Análise: 
5.3. Consta nos autos novo ato emitido em favor da Sra. Wanize Felix da Cruz, com a seguinte discriminação das funções exercidas (peça 19, p. 7-10) : 
  
5.4. Assim, observa-se que, de acordo com a tabela acima, foram utilizados tempos de exercício de FG-1 e FG-2 para a concessão de quintos de DAS-102.1, o que é ilegal e, por via de consequência, deverá ser mantida a chancela de ilegalidade para o ato de peça 2. 
5.5. Quanto à servidora Maria Enilda Reis Macedo, consta nos autos a seguinte tabela de funções ocupadas (peça 19, p. 13-15) : 
5.5. Destarte, observa-se que, no caso da servidora Maria Enilda Reis Macedo, as incorporações de quintos ocorreram, de fato, em decorrência do exercício de funções anteriores a 1998 e, por via de consequência, deve-se considerar legal o ato de peça 3, determinando-se à Sefip que faça as devidas retificações no referido ato, nos termos constantes da peça 19, p. 13-15. 
5.6. Nessa ordem de ideias, é de se propor que seja dado provimento parcial ao presente recurso, no sentido de se manter o julgamento pela ilegalidade do ato de peça 2 e de se considerar legal o ato de peça 3, determinando-se à Sefip que faça as devidas retificações nesse último ato, nos termos constantes da peça 19, p. 13-15. 
CONCLUSÃO 
6.	Da análise de mérito, conclui-se que, no que tange ao ato de peça 3, os quintos incorporados pela interessada são referentes a funções exercidas anteriormente a 1998; assim, o entendimento firmado pelo STF no RE 638.115/CE não tem repercussão nesse presente processo de aposentadoria. Por conseguinte, o referido ato deverá ser julgado legal, com determinação à Sefip para que faça as devidas retificações, nos termos constantes da peça 19, p. 13-15. 
6.1. Quanto ao ato de peça 2, foram utilizados tempos de exercício de FG-1 e FG-2 para a concessão de quintos de DAS-102.1, o que é ilegal e, por via de consequência, deverá ser mantida a chancela de ilegalidade para o ato de peça 2. 
6.1. 	Por conseguinte, deve-se dar provimento parcial ao presente recurso. 
PROPOSTA DE ENCAMINHAMENTO 
7. Ante o exposto, submetem-se os autos à consideração superior, propondo-se, com fundamento no art. 48 da Lei 8.443/1992: 
a) conhecer do recurso e, no mérito, dar-lhe provimento parcial, de modo a: 
a.1) tornar sem efeito o subitem 9.1 do Acórdão 7274/2021-TCU-Primeira Câmara, em relação à Sra. Maria Enilda Reis Macedo; 
a.2) considerar legal o ato de aposentadoria de peça 3, em favor de Maria Enilda Reis Macedo, determinando-se o seu registro, sem prejuízo de determinar à Sefip que faça os devidos ajustes nesse ato, no que tange às funções exercidas pela aludida servidora, nos termos constantes da peça 19, p. 13-15; 
b) informar a recorrente e demais interessados do acórdão a ser proferido, destacando que o relatório e o voto que o fundamentam podem ser acessados por meio do endereço eletrônico www.tcu.gov.br/acordaos".
É o relatório.

não há

Procurador Rodrigo Medeiros de Lima.

ATOS DE CONCESSÃO INICIAL DE APOSENTADORIA. NEGATIVA DE REGISTRO. PEDIDO DE REEXAME. TEMPO DE EXERCÍCIO DE FG-1 E FG-2 PARA CONCESSÃO DE QUINTOS DAS-102.1: ILEGALIDADE. EXERCÍCIO DE FUNÇÕES APÓS 1998: POSSIBILIDADE DE CONVERSÃO EM 1/10. EXERCÍCIO DE FUNÇÕES COMISSIONADAS ANTERIORMENTE A 1998 DE UMA SERVIDORA. PROVIMENTO DO RECURSO EM RELAÇÃO A UMA DAS SERVIDORAS; NÃO PROVIMENTO EM RELAÇÃO A OUTRA. CIÊNCIA.

APOSENTADORIA (APOS)

Secretaria de Recursos (Serur); Secretaria de Fiscalização de Integridade de Atos e Pagamentos de Pessoal e de Benefícios Sociais (Sefip).

Inicialmente, registro que atuo nestes autos em sucessão ao Ministro Raimundo Carreiro (art. 153 do RI/TCU) , sorteado na forma do inciso I do art. 154 do RI/TCU e arts. 21 e 22 da Resolução TCU nº 175/2005 (peça 25) .
2.	Em análise pedido de reexame interposto pela Comissão de Valores Mobiliários, em face do Acórdão 6827/2021-TCU-Segunda Câmara (peça 9) , relator o Ministro Augusto Nardes, que considerou ilegal a concessão de aposentadoria de Wanize Feliz da Cruz e Maria Enilda Reis Macedo, servidoras aposentadas da entidade, em razão da indevida incorporação da parcela de "quintos" com base em funções comissionadas exercidas após o advento da Lei 9.624/1998.
3.	Presentes os requisitos de admissibilidade previstos no art. 48 da Lei 8.443/1992, cumpre conhecer do recurso, em ratificação ao despacho de peça 27.
4.	No apelo recursal, a recorrente alega que o direito à incorporação de quintos pelas interessadas no período entre 8/4/1998 a 4/9/2001 decorre diretamente de decisão do Supremo Tribunal Federal no julgamento do R$ 638.115/CE.
5.	A Serur, com anuência do MP/TCU, conforme a instrução transcrita no relatório precedente, propõe: i) não provimento do recurso da Sra. Wanize Felix da Cruz, em razão de terem sido utilizados tempos de exercício de FG-1 e FG-2 para a concessão de quintos de DAS-102.1; dar provimento ao recurso da servidora Maria Enilda Reis Macedo, em razão de as comissões comissionadas que deram suporte à verba de "quintos" terem sido exercidas anteriormente a 1998. 
6.	Acompanho o pronunciamento da Serur, que contou com a anuência do representante do Parquet especializado.
7.	É sabido que o Supremo Tribunal Federal (STF) , por ocasião do julgamento do Recurso Extraordinário 638.115 (Relator Ministro Gilmar Mendes) , fixou tese de repercussão geral no sentido da antijuridicidade da incorporação de quintos (Tema 395) , posteriormente convertidos em Vantagem Pessoal Nominalmente Identificada/VPNI pelo art. 62-A da Lei 8.112/1990, em razão do exercício de função comissionada no período posterior a 8/4/1998, com a fixação da seguinte tese: 
"Ofende o princípio da legalidade a decisão que concede a incorporação de quintos pelo exercício de função comissionada no período de 8/4/1998 até 4/9/2001, ante a carência de fundamento legal."
8.	Ato contínuo, nos autos do referido recurso extraordinário, o Supremo rejeitou em 29/6/2020, os derradeiros embargos opostos contra o acórdão do Plenário daquele Tribunal, em decisão de 18/12/2019, o que motivou o trânsito em julgado da decisão em 17/9/2020, com a seguinte modulação de efeitos:
	i) com relação às verbas de quintos incorporadas por força de decisão judicial transitada em julgado, há impedimento para sustação dos pagamentos, ainda que realizados no período compreendido entre 8/4/1998 e a edição da Medidas Provisória MP 2.225-48/2001;
	ii) nos casos das verbas pagas durante o referido interstício em razão de decisão judicial não transitada em julgado e por decisão administrativa, o pagamento das parcelas deve ser mantido ("parcela compensatória") até a sua absorção integral por eventuais reajustes futuros concedidos aos servidores.
9.	Portanto, quanto à Sra. Wanize Felix da Cruz, as funções constantes do ato de peça 2 indicam que boa parte do tempo de exercício de funções comissionadas se deu nas funções FG-2 (Encarregado) e FG-1 (Assistente Executivo II) , tendo ela incorporado aos seus proventos de aposentadoria a função DAS 102.1 (Assessor) , exercida somente nos períodos de 20/1/1992 a 3/8/1993 e de 2/2/1994 a 15/2/1994. Além disso, a servidora possui tempo de exercício de funções posteriormente a 1998, cuja parcela deverá ser absorvida por melhorias ulteriores na estrutura remuneratória do cargo ou convertida em 1/10 (um décimo) , nos termos do Acórdão 5455/2018-TCU-Segunda Câmara, relator José Mucio Monteiro, segundo o qual eventual tempo residual existente em 10/11/1997, não empregado para a concessão de quintos, pode ser utilizado para incorporação de apenas um décimo, nos termos do art. 5º da Lei 9.624/1998, com termo final, a qualquer tempo, na data em que o servidor completar o interstício de doze meses, de acordo com a sistemática definida na redação original do art. 3º da Lei 8.911/1994, com posterior transformação em VPNI (peça 2, p. 3-4) :
10. 	Quanto ao ato da Sra. Maria Enilda Reis Macedo, as incorporações de quintos ocorreram, de fato, em decorrência do exercício de funções anteriores a 1998 e, por via de consequência, deve-se considerar legal o ato de peça 3, determinando-se à Sefip que proceda às retificações constantes das funções indicadas no novo ato juntado à peça 19, p. 13-15.
11.	Nesse prisma, é de se dar provimento parcial ao pedido de reexame, no sentido de considerar legal o referido ato da Sra. Maria Enilda Reis Machado de peça 3, com a determinação à Sefip para que proceda às retificações nas funções exercidas, nos termos constantes da peça 19, p. 13-15, bem como manter a ilegalidade e a negativa de registro do ato da Sra. Wanize Felix da Cruz, em razão do exercício de funções FG-2 e FG-1, utilizadas para concessão de quintos de DAS 102.1, esclarecendo que a interessada faz jus à parcela de 1/10 (um décimo) relativa ao período residual de exercício de funções comissionadas existente em 10/11/1997, com termo final a qualquer tempo.
12.	Do exposto, VOTO por que seja aprovado o Acórdão que ora submeto a este Colegiado.
TCU, Sala das Sessões Ministro Luciano Brandão Alves de Souza, em 7 de junho de 2022.
ANTONIO ANASTASIA 
Relator